臺灣臺北地方法院刑事判決　　　　　　　 93年度訴字第296號
公　訴　人　臺灣臺北地方法院檢察署檢察官
被　　　告　壬○○
指定辯護人　本院公設辯護人　丁○○
上列被告因殺人未遂案件，經檢察官提起公訴（93年度偵字第26
45號），本院判決如下：
    主  文
壬○○共同傷害人之身體，處有期徒刑拾月。
    事  實
一、壬○○患有品行疾患及受邊緣性智能影響，整體判斷力明顯
    下降，控制衝動之能力較差，面對壓力之處置能力亦顯不佳
    ，係精神耗弱之人。其與姓名、年籍均不詳綽號「小偉」之
    成年男子，於民國90年11月12日凌晨零時14分許（起訴書誤
    載為30分許），在台北市中山區○○○路○段3號之「錢櫃KT
    V 」前，與戊○○、己○○（原名郭雅惠）、丙○○、乙○○、辛○○、庚○○、甲○○及其餘姓名、年籍均不詳，彼
    此互不熟識或初次見面之多名友人飲酒聚會後，因細故對參
    與聚會之辛○○心生不滿，竟共同基於傷害之犯意聯絡，趁
    辛○○欲搭乘計程車尚未上車之際，由壬○○以機車大鎖乙
    把接續由上而下毆打辛○○之頭部多次，「小偉」則以徒手
    接續毆打辛○○之頭部多次，直至辛○○昏厥倒地始行罷手
    離去，辛○○因而受有左側面神經麻痺、左側顳骨骨折、左
    側耳膜破裂、左側混合性聽障等傷害（均未達致重傷害之結
    果）。嗣因壬○○騎乘其兄癸○○所有之車號UYD （起訴書
    誤載為ULD）- 226號機車為警循線查獲後，始查悉上情。
二、案經辛○○訴由台北市政府警察局中山分局報請台灣台北地
    方法院檢察署檢察官偵查起訴。
    理  由
一、訊據被告壬○○矢口否認有何傷害犯行，辯稱：案發當時我
    沒有在現場，我不清楚人在哪裡，我不認識辛○○，也不認
    識「小偉」、己○○、戊○○等人，現場錄影帶畫面上的黑
    衣男子不是我云云。經查：
  （一）程序方面（證據能力部分）：
      1.按被告以外之人於審判外之言詞或書面陳述，除法律有
        規定者外，不得作為證據，刑事訴訟法第159條第1項定
        有明文，此即學理上所稱之「傳聞證據排除法則」，而
        依上開法律規定，傳聞證據原則上固無證據能力，但如
        法律別有規定者，即例外認有證據能力。又被告以外之
        人於審判外之陳述，雖不符合同法第159 條之1至第159
        條之4 之規定，但經當事人於審判程序同意作為證據，
        法院審酌該言詞陳述或書面陳述作成時之情況，認為適
        當者，亦得為證據。當事人、代理人或辯護人於法院調
        查證據時，知有第159條第1項不得為證據之情形，而未
        於言詞辯論終結前聲明異議者，視為有前項之同意，此
        觀諸同法第159條之5規定甚明。鑒於採用傳聞證據排除
        法則之重要理由之一，係因傳聞證據未經當事人之反詰
        問予以覈實，若當事人願放棄對原供述人之反對詰問時
        ，原則上即可承認該傳聞證據之證據能力，而揆諸我國
        刑事訴訟法第159條之5之立法理由，除參照前述傳聞證
        據排除法則之基本法理外，亦參考日本刑事訴訟法第32
        6 條之立法例，查日本刑事審判實務之運作，有關檢察
        官及被告均同意作為證據之傳聞書面材料或陳述，經法
        院審酌該言詞陳述或書面陳述作成時之情況，認為適當
        者，可直接援引該國刑事訴訟法第326 條作為傳聞例外
        之法律依據，僅在當事人不同意之情況下，乃須根據其
        他傳聞例外規定俾以斟酌該等書面材料或陳述是否具有
        證據能力，在當事人間無爭執之案件中，傳聞證據基本
        上均可依據前引規定提出於法院使用，職是，我國刑事
        訴訟法第159條之5之適用應可作同上之解釋。
      2.查本判決後開所引用之各該被告以外之人於審判外之陳
        述（包含書面陳述），皆屬傳聞證據，惟當事人、代理
        人及辯護人雖知上開證據資料為傳聞證據，但於本院準
        備程序及審判期日中均表示無意見而不予爭執，且迄至
        言詞辯論終結前亦未再聲明異議，本院審酌上開證據資
        料製作時之情況，尚無違法不當及證明力明顯過低之瑕
        疵，亦認為以之作為證據應屬適當，故揆諸前開規定，
        爰逕依刑事訴訟法第159條之5規定，認前揭證據資料均
        例外有證據能力。
　（二）實體方面：
      1.告訴人辛○○於上揭時地遭2 名男子分別以機車大鎖或
        徒手共同毆打頭部多次致受有左側面神經麻痺、左側顳
        骨骨折、左側耳膜破裂、左側混合性聽障等傷害之事實
        ，業據告訴人指述綦詳，核與本院當庭勘驗現場錄影帶
        之結果，略為：「一90年11月12日凌晨零時13分1 秒，
        辛○○步出KTV門口，零時13分9秒該2名行為人步出KTV
        門口。二凌晨零時13分59秒，辛○○背向攝影鏡頭準備
        搭乘計程車離去，零時14分4秒，該2名行為人其中1 名
        身著淺色衣服，另1 名男子身著黑色衣服，該名身著黑
        色衣服之男子右手持機車大鎖1 支，與淺色衣服男子分
        別徒手及以機車大鎖猛擊辛○○頭部多下。三零時14分
        16秒許，畫面中因拍攝角度僅顯現身著黑色衣服之男子
        手持機車大鎖向其前方地面猛揮，14分50秒，該名身著
        淺色衣服男子向地面方向踢腳之後，與身著黑色衣服男
        子轉身一同搭乘車號5A-518號計程車離去」之情節相符
        （見本院卷(一)第50頁背面93年4月28日準備程序筆錄）
        ，並有馬偕紀念醫院（下稱馬偕醫院）診斷證明書乙紙
        在卷可稽（見91年度偵字第16927號卷第19 頁），顯見
        告訴人所為之指述信而有徵，故此部分事實應堪認定。
      2.告訴人及證人己○○、甲○○、庚○○、戊○○於歷次
        警詢及91年12月10日、同年12月25日、92年6月9日偵查
        中雖均指述或證稱案發當日在場之行為人姓名為「癸○○」等語在卷（見91年度偵字第16927號卷第11至18 頁
        、91年度偵字第23148號卷第9至14、35至36、39至41頁
        、偵緝卷第21頁），惟觀諸上開警偵訊筆錄之記載，均
        係被告與癸○○2人並未到場，抑或僅癸○○1人到場（
        見92年6月9日檢察署點名單），參以渠等與行為人於案
        發當日或初次見面，或第2 次見面，彼此間並非熟識，
        而被告與癸○○係兄弟關係，相貌頗為相似（有其2 人
        之身分證及照片可稽，見本院卷(二)第75至82頁）之情況
        下，渠等所為之指述或證述難謂無誤認之虞，加以證人
        即告訴人辛○○於本院審理時結證稱：案發後同一包廂
        內的人於隔天有看到毆打我的人騎乘UYD-226號機車，
        便記下車號給我，我循線查知癸○○是車主，所以我一
        直以為打我的人是癸○○等語（見本院卷(二)第64頁背面
        、第66頁）及證人庚○○於同日審理時證稱：當時是丙○○提供車號給我們，說她有看到行為人騎這台車，我
        們便根據車號查出車主是癸○○，所以在警偵訊中才說
        癸○○是行為人，當時還不知道有壬○○這個人等語（
        見本院卷(二)第72頁背面），顯見告訴人及證人己○○、
        甲○○、庚○○、戊○○等人於上開警偵訊中僅知悉行
        為人騎乘之車號UYD-226 號機車為癸○○所有，並不知
        有壬○○此一姓名，且在被告迄未到場之情況下，始將
        行為人之姓名誤認係「癸○○」，是以尚難憑此遽認癸○○即為真正之行為人。
　    3.告訴人及證人己○○、庚○○於92年10月15日偵查中固
        均陳稱：「（於90年11月12日是否見過在場的壬○○？
        ）現場有長的與壬○○很像的人，但不確定是壬○○」
        等語（見偵緝卷第69頁），惟經檢察官於92年10月22日
        勘驗現場錄影帶之結果（被告與其兄癸○○均在場），
        告訴人及證人乙○○、庚○○均陳稱：「（是否能指認
        ？）應該是壬○○」等語一致（見偵緝卷第79頁），參
        酌行為人係證人戊○○、己○○之朋友，案發當日聚會
        之其他友人包括丙○○（即小柯）、乙○○、辛○○、
        庚○○、甲○○等人原本並不認識行為人，其等於案發
        當日與行為人係初次見面乙節，業據證人戊○○、己○○於警詢及偵查中證述在卷（見91年度偵字第16927號
        卷第11、17頁、91年度偵字第23148號卷第36、40頁）
        ，可見告訴人及證人乙○○、庚○○與行為人原本既未
        曾謀面，於案發當日係初次見面，佐以案發當日聚會人
        數眾多，包廂內燈光昏暗，衡情其等對於行為人之真實
        姓名未必知悉，且對於行為人之容貌未必記憶深刻，則
        其等於檢察官勘驗現場錄影帶前之警詢及偵查中均無法
        確定行為人即為被告，乃屬正常，惟其等於92年10月22
        日偵查中，經檢察官當庭勘驗現場錄影帶及被告與其兄
        癸○○均在場供辨別之情況下，已能明確指認被告即為
        錄影帶畫面中之黑衣男子，是以告訴人及證人乙○○、
        庚○○於事後所為之指認應為可採。
      4.證人甲○○於本院審理時對案發當日之行為人究係被告
        抑或癸○○雖表示不復記憶（見本院卷(二)第68頁），惟
        其於偵查中證稱：當天動手打辛○○的人不是今日在庭
        的癸○○，當時喝酒的人並沒有癸○○，他沒有去等語
        （見偵緝卷第22頁），又證人己○○、戊○○於警詢中
        均表示原本即認識行為人（見91年度偵字第16927號卷
        第11頁背面、第17頁背面），然其等於本院審理中竟表
        示因時日已久，故無法指認行為人究係在庭之被告抑或
        癸○○，衡情被告與癸○○僅容貌相似，但並非外形完
        全相同之雙胞胎兄弟，倘證人己○○、戊○○原本即與
        被告或癸○○其中一人認識，縱非達熟識深交之程度，
        亦當無混淆之可能，顯見其2人實有迴護被告之嫌。
      5.另證人庚○○於本院審理時（被告與癸○○均到場）復
        結證稱：案發當天我去錢櫃KTV 時，被告有在場，因為
        在包廂內我有跟他敬酒，他當天穿著黑色牛仔褲及黑色
        外套，頭髮留很長，我在偵查中不能確定是被告，因為
        錄影帶畫面中行為人的髮型與被告開庭時的髮型不同，
        但我看到被告身分證上的照片，與錄影帶中行為人的髮
        型相同，所以我可以確定行為人是被告等語（見本院卷
        (二)第72頁背面），本院復依職權將錄影帶翻拍照片送請
        內政部警政署刑事警察局放大影像尺寸之結果，雖仍無
        法清楚辨識行為人之臉部特徵，有該局94年6月8日刑鑑
        字第0940081633號函暨所附影像放大照片2 幀在卷可按
        （見本院卷(二)第126 頁），惟由上開照片所顯示毆傷告
        訴人之黑衣男子之影像以觀，明顯可見該名男子髮長超
        過兩側雙耳下緣，前額劉海及於眉毛，髮型蓬鬆茂密，
        核與現役軍人之髮式規範「男性頭髮每兩週修剪乙次，
        兩側自兩耳上方向上剪短1公分，後腦自髮根沿上15度
        剪短4公分，且不得染髮（白髮染黑除外），平時應勤
        梳理常保儀容整潔」不符（此有國防部陸軍總司令部人
        事署檢送之髮式規範與圖例可參，見本院卷(二)第136、
        137 頁），足徵該名黑衣男子並非當時身為現役軍人之
        癸○○甚明，而證人癸○○於本院審理時固證稱：被告
        的髮型一向都是短的，他沒有留髮長超過10公分的髮型
        ，我當兵期間約2、3個月放假回台灣一次，有與被告同
        住云云（見本院卷(二)第147 頁背面），然證人癸○○於
        案發當時既仍在金門服役，已如前述，且係長達約2、3
        個月始放假返台與被告同住，則其對被告於案發當時之
        髮型為何，何以能如此肯定？實有可議，況衡情一般人
        如長達2、3個月未剪髮，髮長超過雙耳下緣，前額劉海
        及於眉毛之可能性極高，是證人癸○○所為之證述不足
        採信，再者，被告於本院審理中自承其係前開錄影帶翻
        拍照片上之黑衣男子等語（見本院卷(二)第117頁背面）
        ，衡情一般人如未曾親身經歷照片上之場景，當不至於
        坦認自己即為照片上之人物，是被告上開自白自具有相
        當之可信性，從而，由證人庚○○前開證述之內容、現
        場錄影帶翻拍之照片及被告上開自白等互核以觀，益徵
        被告即為案發當時與「小偉」共同毆傷告訴人之行為人
        ，至為明顯。
      6.按刑法所稱之重傷係指「二毀敗一耳或二耳之聽能。六
        其他於身體或健康有重大不治或難治之傷害」，刑法第
        10條第4項第2、6 款分別定有明文；又所謂毀敗一耳或
        二耳之聽能，係指其聽能全部喪失效用者而言，所謂其
        他於身體或健康有重大不治或難治之傷害，係指除去同
        項第1款至第5款所列之傷害而言，且須傷害重大而不能
        治療或難於治療者而言，如傷害雖重大，而未達於不能
        治療或難於治療之程度，仍難以重傷既遂論（最高法院
        25年上字第4680號、54年台上字第1697號判例意旨參照
        ），查被告與「小偉」雖共同毆打告訴人，致告訴人受
        有左側面神經麻痺、左側顳骨骨折、左側耳膜破裂、左
        側混合性聽障等傷害，已如前述，惟經本院就告訴人所
        受傷害之情況及治療情形函詢馬偕醫院，經該院於94年
        3 月23以馬院醫外字第941020號函覆稱：「辛○○於91
        年11月12日來院急診診治，住院至91年11月22日出院，
        並於90年11月12日接受開顱手術、顱骨骨折清創處理，
        其所受傷害為右枕頂頭骨開放性壓陷性骨折、頭部外傷
        併頭皮多處撕裂傷。病患於90年11月23日至本院耳鼻喉
        科就診，局部檢查證實左側耳膜破孔合併顏面神經麻痺
        ，經聽力檢查證實左側中度聽障，可由手術矯正，非重
        度傷害」等語（見本院卷(二)第38頁），是告訴人所受之
        傷害雖屬嚴重，但既經醫院施以手術治療而有回復之情
        形，顯未達於不能治療或難於治療之程度，且其中度聽
        障可經由醫院手術矯正，亦無全部喪失其效用之情形，
        是尚未達於毀敗一耳或二耳聽能之程度，故本件告訴人
        所受傷害，均未合於前述刑法上「重傷」之要件，足堪
        認定。
      7.次按殺人與傷害之區別，應以有無殺意為斷，即行為人
        於下手時有無決意取被害人之生命為準，至於被害人受
        傷處是否致命部位，及傷痕多寡、輕重為何等，亦僅得
        供審判者心證之參考，究不能據為絕對之標準；行為人
        於行為當時，主觀上是否有殺人之故意，除應斟酌其使
        用之兇器種類、攻擊之部位、行為時之態度、表示外，
        尚應深入觀察行為人與被害人之關係、衝突之起因、行
        為當時所受之刺激、下手力量之輕重，被害人受傷之情
        形及行為人事後之態度等各項因素綜合予以研析（最高
        法院20年非字第104號、78年台上字第5216 號判例可資
        參照）；又殺人未遂罪之成立，以有戕害他人生命之故
        意，著手於刺殺之實行而未發生死亡之結果為要件，故
        行為人是否具有殺人之故意，加害時所用器具，被害人
        受傷多寡以及受傷部位是否為致命之處，有時雖可藉為
        認定有無殺意之心證，但究不能據為絕對之標準，尚須
        就行為人主觀犯罪認識與客觀犯罪事實，參酌社會上一
        般經驗法則論理為斷（最高法院47 年台上字第659號判
        例及84年度台上字第403 號裁判意旨可資參照）。查被
        告與告訴人素不相識，於案發當日係初次見面聚會，原
        本亦無仇怨，僅因飲酒席間產生細故，一時氣憤不滿告
        訴人，而於聚會後持機車大鎖毆傷告訴人，難認有何殺
        人之動機，且於告訴人昏厥倒地後，即未藉機再攻擊其
        他致命部位，又雖告訴人所受之傷害非輕，但參酌被告
        行為當時係處於酒後衝動狀態，理智亦非清楚，自難僅
        憑告訴人之受傷部位、傷勢程度即遽認被告主觀上具殺
        人之犯意，是綜合上情以觀，應認被告僅有傷害之意思
        ，尚無殺人之犯意甚明。
      8.綜上所述，本件被告與姓名年籍均不詳綽號「小偉」之
        成年男子，共同基於傷害之犯意聯絡，由被告以機車大
        鎖，「小偉」以徒手傷害告訴人既遂之犯行，事證明確
        ，自應依法論科。
二、核被告所為，係犯刑法第277條第1項之普通傷害罪。公訴意
    旨認應依刑法第271條第2 項、第1項之殺人未遂罪處斷，尚
    有未洽，惟起訴事實相同，爰依法變更起訴法條。被告持機
    車大鎖毆打告訴人多次之行為，係基於同一傷害犯意下之接
    續行為，僅侵害一個法益，應論以一罪。被告與「小偉」2
    人具有犯意聯絡及行為分擔，為共同正犯。查本件案發後經
    本院將被告送請國防大學國防醫學院三軍總醫院鑑定其行為
    時之精神狀況，經該院函覆略稱：被告經診斷為一安非他命
    誘發之精神病性疾患。二安非他命依賴，穩固的完全緩解。
    三酒精誘發之精神病性疾患。四酒精依賴。五邊緣性智能。
    六品行疾患。其患有品行疾患以及邊緣性智能影響下，整體
    判斷力明顯下降，衝動控制亦較差，面對壓力之處置能力不
    佳，易導致嚴重之行為後果，評估其精神狀態已達精神耗弱
    之標準等語，此有該院93年11月23日集逵字第0930023229號
    函暨所附精神鑑定報告書乙份存卷可參（見本院卷(一)第151
    頁），足見被告行為當時對於外界事務之知覺理會與判斷作
    用，以及自由決定意思之能力，均較普通人之平均程度顯然
    有減退，是其精神狀態應已達精神耗弱之程度，爰依刑法第
    19條第2 項規定減輕其刑。爰審酌被告曾有竊盜非行紀錄，
    但無任何犯罪前科，此有台灣高等法院被告全國前案紀錄表
    乙份可查，其固因患有精神疾病，對於外在事務之知覺理會
    與判斷作用，以及自由決定意思之能力，均較普通人之平均
    程度為低，控制衝動之能力較差，面對壓力之處置能力亦顯
    不佳，僅因一時衝動即與「小偉」共同毆傷告訴人，然觀諸
    其於本院審理中，歷次陳述均可針對訊問之內容，切題表示
    意見，並對答如流等情，顯見其精神耗弱程度並非嚴重，參
    以告訴人之傷勢非輕，被告迄未賠償告訴人任何損失，且事
    後始終否認犯罪，飾詞狡辯，態度不佳，顯見毫無悔意等一
    切情狀，量處如主文所示之刑，以資懲儆。被告經鑑定結果
    於行為時雖已達精神耗弱程度，業如前述，然其自承目前有
    以中醫治療等語（見前開鑑定報告第2 頁），且其於本院審
    理時就法院訊問事項均能為連續陳述，並清楚表達意見，顯
    見其精神狀況已有相當改善，故本院認尚無令被告入相當處
    所，施以監護之必要。另被告供本件傷害犯行所用之機車大
    鎖乙把，未據扣案，復無證據證明係被告或「小偉」所有，
    且非違禁物，爰不予宣告沒收，附此敘明。
據上論斷，應依刑事訴訟法第299條第1項前段、第300條，刑法
第28條、第277條第1項、第19條第2項，罰金罰鍰提高標準條例
第1條前段，判決如主文。
本案經檢察官張智堯到庭執行職務。
中　　華　　民　　國　　94　　年　　7 　　月　　21　　日
　　　　　　　　　刑事第十三庭  審判長法官  朱瑞娟
                                      法官  陳慧萍
                                      法官  鍾素鳳
以上正本證明與原本無異。
如不服本判決，應於判決送達後10日內，向本院提出上訴狀（應
抄附繕本）。告訴人或被害人如對於本判決不服者，應具備理由
請求檢察官上訴，其上訴期間之計算係以檢察官收受判決正本之
日期為準。
　　　　　　　　　　　　　　　　      書記官　陳鳳瀴
中　　華　　民　　國　　94　　年　　7 　　月　　21　　日
附錄本判決論罪之法條：
中華民國刑法第277條
    傷害人之身體或健康者，處三年以下有期徒刑、拘役或1000
    元以下罰金。
    犯前項之罪因而致人於死者，處無期徒刑或七年以上有期徒
    刑；致重傷者，處三年以上十年以下有期徒刑。
